臺灣高等法院臺中分院刑事判決　　　　100年度上訴字第308號
上　訴　人
即　被　告　戚宇壽
上列上訴人因毒品危害防制條例案件，不服臺灣臺中地方法院99
年度訴字第3557號中華民國99年12月27日第一審判決（起訴案號
：臺灣臺中地方法院檢察署99年度毒偵字第3359、3374、4134號
），提起上訴，本院判決如下：
    主  文
原判決關於附表編號1、2、3所示犯行及其定執行刑部分均撤銷
。
戚宇壽所犯如附表編號1、2、3所示之罪，各處如各該附表所示
之刑。
其他上訴（附表編號4部分）駁回。
本判決第二項撤銷改判部分與前項上訴駁回部分，主刑部分應執
行有期徒刑貳年拾月。
    犯罪事實
一、戚宇壽前於民國87年間，因違反毒品危害防制條例案件，經
    裁定送觀察、勒戒後，因認無繼續施用毒品之傾向，於87年
    7月31日執行完畢釋放，經臺灣臺中地方法院檢察署檢察官
    於87年9月20日以87年度偵字第5990號為不起訴處分確定；
    又於觀察勒戒執行完畢後5年內之88年間，因施用毒品案件
    ，經裁定送觀察、勒戒後，因無繼續施用毒品之傾向，於88
    年1月30日執行完畢釋放，並經同署檢察官於88年1月14日以
    88年度偵字第1012號為不起訴處分確定；再因施用毒品案件
    ，除經法院裁定令入戒治處所執行強制戒治1年外，其施用
    毒品犯行經檢察官起訴後，並經原審法院判處有期徒刑10月
    確定，甫於91年8月6日執行完畢。又於92年間，因違反槍砲
    彈藥刀械管制條例案件，經臺灣桃園地方法院以92年度訴字
    第1727號判處有期徒刑1年5月，併科罰金新臺幣（下同）10
    萬元；復因違反毒品危害防制條例案件，經臺灣桃園地方法
    院以93年度訴字第376號判處有期徒刑1年；再於93年間，因
    違反毒品危害防制條例案件，經原審法院以93年度中簡字第
    1651號判處有期徒刑6月，上開3判決之有期徒刑部分嗣經定
    應執行刑為有期徒刑2年8月確定，入監服刑後，於95年5月
    24日假釋付保護管束，甫於95年10月1日因保護管束期滿未
    經撤銷假釋視為執行完畢（本件構成累犯）。詎其猶未悛悔
    警惕，明知海洛因及甲基安非他命係毒品危害防制條例所列
    之第一、二級毒品，不得施用及持有，仍基於施用第一級毒
    品海洛因及第二級毒品甲基安非他命之犯意，於附表施用時
    間欄、施用地點欄所示之時、地，以施用方式欄所示之方式
    ，施用第一級毒品海洛因及第二級毒品甲基安非他命。嗣於
    附表編號4查獲時、地欄所示之時、地，為警查獲，並扣得
    附表編號4查獲時、地欄所示之物品；另附表編號1、2、3
    部分，於有偵查權之人察知前，戚宇壽先行主動告知犯行，
    經採集其尿液送驗，結果分別呈附表檢驗報告及檢驗結果欄
    所示之反應，而查獲上情。
二、案經臺中市警察局第四分局、第六分局及臺中縣警察局豐原
    分局報告臺灣臺中地方法院檢察署檢察官偵查起訴。
    理  由
一、按被告以外之人於審判外之陳述，雖不符刑事訴訟法第159
    條之1、159條之2、159條之3、159條之4等規定，而經當事
    人於審判程序同意作為證據，法院審酌該言詞陳述或書面陳
    述作成時之情況，認為適當者，亦得為證據。當事人、代理
    人或辯護人於法院調查證據時，知有第159條第1項不得為證
    據之情形，而未於言詞辯論終結前聲明異議者，視為有前項
    之同意，刑事訴訟法第159條之5定有明文。本件被告於本院
    審理時，就下列引為證據之言詞及書面陳述，未就其證據能
    力聲明異議，本院審酌該言詞陳述作成時之情況，並查無其
    他不法之情狀，復與本案待證事實具有關聯性，足認為得為
    本案之證據，依刑事訴訟法第159條之5之規定，有證據能力
    ，合先說明。
二、上開犯罪事實，業據被告戚宇壽分別原審審理及本院行準備
    程序時坦承施用海洛因、甲基安非他命犯行不諱，且被告於
    附表編號1至4所示時間採集之尿液經送驗，結果分別呈附表
    檢驗報告及檢驗結果欄所示反應乙節，復有附表檢驗報告及
    檢驗結果欄所示之尿液檢驗報告、臺中市警察局第四分局真
    實姓名對照表、尿液代號與真實姓名對照表、臺中縣警察局
    豐原分局委託鑑驗尿液代號與真實姓名對照表、臺中縣警察
    局扣押筆錄、證物照片35張在卷可稽，及扣案之被告所有供
    其施用毒品所用之吸食器1組及注射針筒1支在卷可證，是其
    確有於如附表編號1至4所載之時、地施用第一級毒品海洛因
    、第二級毒品甲基安非他命之犯行至明，足認被告前揭自白
    與事實相符，堪予採信。本案事證明確，被告犯行洵堪認定
    ，應依法論科。
三、按觀察、勒戒或強制戒治執行完畢釋放後，5年內再犯施用
    第一、二級毒品之罪者，檢察官應依法追訴，毒品危害防制
    條例第23條第2項定有明文；次按修正毒品危害防制條例就
    施用毒品者，僅於「初犯」及「5年後再犯」二種情形，有
    其追訴條件之限制，即須於初犯經觀察、勒戒或強制戒治釋
    放後，5年內均無施用毒品之行為，始能認其前所實施之觀
    察、勒戒或強制戒治已足遮斷毒癮，而得於5年後再犯時，
    再予適用初犯之規定，重行觀察、勒戒等程式；倘5年內已
    經再犯，被依法追訴處罰，縱其第3次（或第3次以上）施用
    毒品之時間在初犯釋放5年以後，即與「5年後再犯」之情形
    有別，且因已於「5年內再犯」，顯見其再犯率甚高，原實
    施觀察、勒戒或強制戒治，已無法收其實效，而無5年戒斷
    期之存在，自無再經觀察、勒戒及強制戒治之必要，應由檢
    察官逕行起訴；最高法院著有95年度台非字第59號判決、95
    年度台非字第65號判決意旨可供參照。查本案被告戚宇壽有
    如犯罪事實欄所載之觀察勒戒、強制戒治及刑之執行等情，
    此有臺灣高等法院被告前案紀錄表在卷可稽，是被告於87年
    7月31日觀察勒戒執行完畢後5年內之88年間，既仍因有施用
    毒品案件，經原審法院判處有期徒刑確定在案，依諸前開條
    例規定及最高法院判決意旨，因被告在觀察、勒戒執行完畢
    釋放後之5年內，業有施用毒品之行為，則被告本次各於附
    表施用時間欄所為之先後施用第一、二級毒品行為，即與5
    年後再犯之情形有別，無再經觀察、勒戒或強制戒治之必要
    ，應由檢察官逕行起訴，附此敘明。
四、核被告戚宇壽所為如附表編號1、4部分，均係犯毒品危害防
    制條例第10條第1項之施用第一級毒品罪；所為如附表編號2
    、3部分，均係犯毒品危害防制條例第10條第2項之施用第二
    級毒品罪。其施用第一、二級毒品前持有第一、二級毒品之
    低度行為經施用之高度行為所吸收，不另論罪。被告所為如
    附表編號4所示同時混合施用海洛因、甲基安非他命之行為
    ，係一行為觸犯二罪名，為想像競合犯，應依刑法第55 條
    規定，從一重之施用第一級毒品罪處斷。又被告所犯如附表
    編號1、4部分之2次施用第一級毒品之犯行及如附表編號2、
    3部分之2次施用第二級毒品之犯行，所犯施用第一級毒品罪
    與施用第二級毒品各罪間，犯意各別，行為互殊，應予分論
    併罰。再被告有如犯罪事實欄所載犯罪科刑及刑之執行情形
    ，有臺灣高等法院被告前案紀錄表在卷可稽，其於有期徒刑
    執行完畢後5年內，故意再犯本案有期徒刑以上之4罪，均為
    累犯，應依法各加重其刑。復按，刑法第六十二條之所謂發
    覺，係指有偵查犯罪職權之公務員已知悉犯罪事實與犯罪之
    人而言，而所謂知悉，固不以確知其為犯罪之人為必要，但
    必其犯罪事實，確實存在，且為該管公務員所確知，始屬相
    當。亦即對犯人之嫌疑，仍須有確切之根據得為合理之可疑
    者，始足當之，若單純主觀上之懷疑，要不得謂已發生嫌疑
    （最高法院72年台上字第641號、75年台上字第1634號判例
    參照）。本件證人即警員賴光輝於本院審理時證稱：附表編
    號1、2所示查獲時、地，因被告涉嫌竊盜，經以電腦查詢發
    現被告過去有施用毒品情形，被告亦坦承有施用毒品，因此
    徵得被告同意採尿，在被告供述前，並無具體事證證明施用
    毒品之犯行等語；證人即警員許慎立於本院審理時證稱：被
    告於附表編號3之查獲時、地，因友人失竊，陪同至派出所
    報案，因見其精神委靡不振且有多項毒品前科，被告即供承
    其有施用毒品犯行，在此之前，未有任何具體事證等語，依
    照前開之說明，就附表編號1、2、3犯行，被告於警方發覺
    前既已告知犯行，應構成自首，分別依刑法第62條規定減輕
    其刑，並先加後減之。
五、原審就附表編號1、2、3部分予以論罪科刑固非無見，惟原
    判決漏未認定被告自首之成立尚有未洽。被告上訴，主張此
    部分應構成自首，應屬有據，自應予撤銷改判。爰審酌被告
    有如犯罪事實欄所示施用毒品而經觀察勒戒、強制戒治及刑
    之執行紀錄，有上開前案紀錄表可參，詎其猶未悛悔警惕，
    再犯本案施用第一級毒品罪及施用第二級毒品罪，顯未因前
    所受之觀察勒戒、強制戒治及刑之執行而決心改過，矯正其
    行，自制力顯然不佳，且被告施用毒品不但足以導致精神障
    礙、性格異常，甚至造成生命危險，戕害個人身心健康，對
    社會治安可能之危害程度非輕，並兼衡其施用毒品之次數、
    犯罪後坦承犯行，態度尚佳及其犯罪動機、目的、手段、生
    活狀況、智識程度暨檢察官於本院審理時具體求刑等一切情
    狀，各量處如附表編號1、2、3所示之刑。至附表編號4部分
    ，被告既坦承該部分之犯行，並有上開證據足佐，此部分之
    上訴則無理由，應予駁回，並與上開撤銷改判部分並定其應
    執行之刑，以示儆懲。
六、公訴意旨雖認被告所為如附表編號4所示犯行，分別係犯毒
    品危害防制條例第10條第1項之施用第一級毒品罪及該條例
    第10條第2項之第二級毒品甲基安非他命之2罪名，係基於各
    別犯意，行為互殊，應予分論併罰，惟查，依據卷附尿液檢
    驗報告所示，被告尿液固呈可待因、嗎啡、甲基安非他命及
    安非他命陽性反應，然此僅可證明被告確有施用第一級毒品
    海洛因及第二級毒品甲基安非他命之事實，並無法據此認定
    被告究係分別或同時施用海洛因及甲基安非他命。而按施用
    毒品之方式，並無固定模式，不同吸毒族群及不同毒品種類
    ，可能有不同的施用方式。且按海洛因為中樞神經抑制劑，
    人體施用後會產生神智恍惚或嗜睡等生理現象；甲基安非他
    命為中樞神經興奮劑，人體施用後會產生亢奮之生理現象。
    實務上亦發現吸毒者將以上2種毒品混合施用，藉由不同藥
    理作用之綜合與抵銷，以達到特殊之欣快感受，雖不常見，
    但本件被告既於本院審理時供稱其係將上開兩種毒品混合施
    用，復查無其他積極證據足資證明被告係分別施用，依罪證
    有疑利於被告之原則，自無從將被告所犯上開2罪分論併罰
    ，是上開公訴意旨，容有誤會，併此敘明。
七、被告經合法傳喚，無正當理由不到庭，爰不待其陳述，逕行
    判決。
八、據上論結，應依刑事訴訟法第371條、第368條、第369條第1
    項前段、第364條、第299條第1項前段，毒品危害防制條例
    第10條第1項、第2項，刑法第11條前段、第47條第1項、第
    62條、第51條第5 款，判決如主文。
本案經檢察官王雪惠到庭執行職務。
中    華    民    國  100    年    3    月    30    日
            刑事第四庭    審判長法  官  洪  耀  宗
                                法  官  林  清  鈞
                                法  官  劉  登  俊
以上正本證明與原本無異。
除施用第一級毒品部分得上訴外，其餘不得上訴。
如不服本判決應於收受送達後十日內向本院提出上訴書狀，其未
敘述上訴理由者，並得於提起上訴後十日內向本院補提理由書（
均須按他造當事人之人數附繕本）「切勿逕送上級法院」。
                                書記官  張  惠  彥
中    華    民    國   100    年    3     月    30    日
附表：
┌─┬──┬──┬────┬─────┬─────────┬───────┐
│編│施用│施用│施用方式│檢驗報告及│查獲時、地        │罪    刑      │
│號│時間│地點│        │檢驗結果  │                  │              │
├─┼──┼──┼────┼─────┼─────────┼───────┤
│1 │99年│不詳│以將海洛│中山醫學大│臺中市警察局第六分│戚宇壽施用第一│
│  │7 月│地點│因摻水放│學附設醫院│局何安派出所員警於│級毒品，累犯，│
│  │3 日│    │入針筒注│檢驗科藥物│99年7 月4 日上午7 │處有期徒刑壹年│
│  │某時│    │射手臂血│檢測中心99│時5 分許，發現戚宇│。            │
│  │許  │    │管之方式│年7 月16日│壽行跡可疑，在臺中│              │
│  │    │    │，施用海│尿液檢驗報│市西屯區○○○街2 │              │
│  │    │    │洛因1 次│告檢驗結果│號前查獲，復經徵得│              │
│  │    │    │。      │呈嗎啡、安│其同意後採尿送驗。│              │
│  │    │    │        │非他命及甲│                  │              │
│  │    │    │        │基安非他命│                  │              │
│  │    │    │        │陽性反應。│                  │              │
├─┼──┼──┼────┼─────┼─────────┼───────┤
│2 │99年│不詳│以將甲基│同上。    │同上。            │戚宇壽施用第二│
│  │7 月│地點│安非他命│          │                  │級毒品，累犯，│
│  │3 日│    │置於燈泡│          │                  │處有期徒刑陸月│
│  │某時│    │內燒烤後│          │                  │。            │
│  │許  │    │吸食煙霧│          │                  │              │
│  │    │    │之方式，│          │                  │              │
│  │    │    │施用甲基│          │                  │              │
│  │    │    │安非他命│          │                  │              │
│  │    │    │1 次。  │          │                  │              │
├─┼──┼──┼────┼─────┼─────────┼───────┤
│3 │99年│臺中│以將第二│中山醫學大│臺中市警察局第四分│戚宇壽施用第二│
│  │7 月│市北│級毒品甲│學附設醫院│局春社派出所員警於│級毒品，累犯，│
│  │10日│區太│基安非他│檢驗科藥物│99年7 月11日晚間7 │處有期徒陸月。│
│  │晚上│原八│命置於鋁│檢測中心99│時許，因戚宇壽精神│              │
│  │8 時│街行│箔紙上燒│年7 月23日│萎靡，在臺中市警察│              │
│  │許  │人散│烤後吸食│尿液檢驗報│局第四分局內查獲，│              │
│  │    │步區│煙霧之方│告檢驗結果│復經徵得其同意後採│              │
│  │    │    │式，施用│呈甲基安非│尿送驗。          │              │
│  │    │    │甲基安非│他命陽性反│                  │              │
│  │    │    │他命1 次│應。      │                  │              │
│  │    │    │。      │          │                  │              │
├─┼──┼──┼────┼─────┼─────────┼───────┤
│4 │99年│不詳│以將第一│詮昕科技股│臺中縣警察局員警於│戚宇壽施用第一│
│  │8 月│地點│級毒品海│份有限公司│99年8 月25日晚間9 │級毒品，累犯，│
│  │25日│    │洛因及第│99年9 月13│時40分許，執行臨檢│處有期徒壹年玖│
│  │下午│    │二級毒品│日濫用藥物│勤務，在臺中縣潭子│月。吸食器壹組│
│  │某時│    │甲基安非│尿液檢驗報│鄉○○路○ 段82號前│、注射針筒壹支│
│  │許  │    │他命混合│告檢驗結果│查獲，並當場扣得戚│均沒收。      │
│  │    │    │置於玻璃│呈可待因、│宇壽所有之吸食器1 │              │
│  │    │    │球內燒烤│嗎啡、安非│組、注射針筒1 支及│              │
│  │    │    │後吸食煙│他命、甲基│行動電話1 支（含門│              │
│  │    │    │霧之方式│安非他命陽│號0000000000 號SIM│              │
│  │    │    │，施用海│性反應。  │卡1 張），復經徵得│              │
│  │    │    │洛因及甲│          │其同意後採尿送驗。│              │
│  │    │    │基安非他│          │                  │              │
│  │    │    │命1 次。│          │                  │              │
└─┴──┴──┴────┴─────┴─────────┴───────┘